【裁判字號】    97,重訴,366
【裁判日期】    980601
【裁判案由】    拆屋還地
【裁判全文】
臺灣士林地方法院民事判決             97年度重訴字第366號
原      告  丁○○
            乙○○
            甲○○
            丙○○
                        樓
            戊○○
前列五人共同
訴訟代理人  謝生富律師
被      告  己○○
訴訟代理人  張英郎律師
上列當事人間拆屋還地事件，本院於98年5 月15日言詞辯論終結
，判決如下：
    主  文
原告之訴駁回。
訴訟費用由原告負擔。
    事  實  及  理  由
一、原告起訴主張：
(一)、坐落於臺北市○○區○○段二小段481 地號（下稱系爭土地
    ），面積59平方公尺之土地，原告等人為共有人之一，被告
    無權占有上開土地，且於系爭土地上建築房屋（系爭房屋）
    ，經營腳踏車行，被告占有系爭土地未有合法之權源，是依
    民法第767 條、第821 條規定原告為共有人全體之利益提起
    本訴訟，請求被告拆除房屋將系爭土地返還予原告及全體共
    有人。
(二)、被告對系爭土地並無租賃契約存在，被告提出之收據，原告
    否認真正性，至於土地共有人王垂堂在本院89年度訴字第93
    8 號案件中就租賃關係自認，但對原告不生效力。
(三)、被告主張系爭房屋係其祖父所建，故為被告父親四兄弟之全
    體繼承人所公同共有云云。惟被告迄今未能提出相關證據，
    以實其說，稅藉資料不能作為所有權之證明。且系爭房屋既
    長年由被告單獨使用，未辦保存登記之建物，應以實際占有
    人為事實上管理處分權人，系爭房屋為被告占用且經營腳踏
    車店，依法自應對被告主張拆屋還地，當事人適格並無欠缺
    。
(五)、聲明：被告應將坐落於臺北市○○區○○段二小段481 地號
    面積59平方公尺土地上之建物拆除，返還原告及其餘共有人
    。
二、被告辯稱：
(一)、系爭房屋即為門牌號碼臺北市○○區○○路526 號房屋前樓
    ，為被告之祖父劉紅炎於日據時代即向當時之地主承租系爭
    基地以供建屋，迄未辦理保存登記，及被告之祖父死亡後即
    由被告之父親劉有福等四人繼承，並由被告父親劉有福之兄
    弟等無償借予被告之父親開設腳踏車店，迄民國57年始由被
    告之兄劉守良繼承父業繼續經營。直到95年由被告經營腳踏
    車店，系爭房屋既為被告之祖父所建，由劉高仙、劉有福、
    劉秋法、劉根枝四兄弟即為劉紅炎之繼承人繼承系爭房屋，
    稅單亦記載被告父親兄弟四人為納稅義務人，但被告之父親
    兄弟四人亦均已辭世，依法自應由渠等之子嗣共同繼承，被
    告僅係公同共有人之一，依民法第828 條第2 項之規定，被
    告對於系爭房屋並無完全之處分權，原告僅對被告一人提起
    本件訴訟，要屬當事人不適格。
(二)、被告於33年出生，在西元1947年設立「劉腳踏車店」時僅約
    3 、4 歲，當無可能興建系爭房屋，且系爭房屋建材並未變
    更，仍屬「土角」老舊建材，原告不能舉證被告曾經拆除重
    建。且依據戶籍謄本資料，劉紅炎於日據時代所設之戶籍為
    「福德洋字福德洋段86番地」與系爭土地重測前地號相同。
    台灣光復後重編門牌，被告與父親設籍在此，由被告父親擔
    任戶長，且依鈞院函查稅籍資料記載折舊年數「57」，即表
    示系爭房屋於41年時所蓋。
(三)、系爭房屋對於系爭土地有租賃契約存在，此在另案（本院89
    年度訴字第938 王垂堂請求劉守良返還不當得利）中經土地
    共有人王垂堂自認，亦有租金收據為證。
(四)、聲明：原告之訴駁回。
三、不爭執事項：
(一)、原告均為系爭土地之共有人，此有土地登記謄本附卷可稽（
    本院卷第8 頁至第17頁）。
(二)、被告占用系爭房屋開設腳踏車店，占用系爭土地（被告於言
    詞辯論期日自認，本院卷第35頁）。
四、本院得心證之理由：本件爭執要點為系爭房屋是否為被告一
    人所有？被告得否單獨處分系爭房屋？經查：
(一)、按所謂當事人適格，乃指就為訴訟標的之特定權利或法律關
    係，得為當事人而實施訴訟，具有受本案判決之資格。當事
    人是否適格，係就形式上認定為訴訟標的之法律關係，應在
    何特定當事人間予以解決，方屬適當而具有法律上之意義，
    與為訴訟標的之法律關係之存否，尚屬有間。是在給付之訴
    ，原則上祇須主張自己為給付請求權人，對於其主張為義務
    人提起，即為當事人適格。查被上訴人既主張自己為系爭信
    用狀之權利人，而系爭信用狀開狀銀行為上訴人，則被上訴
    人對上訴人請求給付信用狀款項，當事人適格即無欠缺。至
    被上訴人實體上是否有請求權存在，則為訴訟標的之法律關
    係存否之問題，不得與當事人適格混為一談，最高法院85年
    度台上字第2788號判決要旨可資參照。是原告起訴主張渠等
    為系爭土地共有人，占用土地之系爭房屋現為被告使用，認
    為被告即為事實上管理處分權人，請求拆屋還地，以原告起
    訴形式上而言，當事人適格並無欠缺，至於被告究竟是否單
    獨為事實上管理處分權人而有拆除權能，此為訴有無理由之
    實體認定，先予敘明。
(二)、按「當事人主張有利於己之事實者，就其事實有舉證之責任
    。但法律別有規定，或依其情形顯失公平者，不在此限。」
    民事訴訟法第277 條定有明文。查，原告請求拆除系爭未辦
    保存登記之房屋，應對所有權人或有事實上管理處分權人主
    張。原告主張系爭房屋為被告占用，被告即有事實上管理處
    分權，然為被告所否認，並以前開情詞置辯，自應由原告負
    舉證責任。依被告所提臺北市政府所頒臺北老店証書影本（
    本院卷第67頁）所載：「劉腳踏車店」之創立時間為西元19
    47年，即民國36年。觀諸本院89年度訴字第938 號卷內「劉
    腳踏車」地址為臺北市○○區○○路526 號與本件「順吉腳
    踏車店」相同，顯見本件「順吉腳踏車店」之前身即為「劉
    腳踏車店」，而被告為33年出生，有戶籍謄本附卷可參（本
    院卷第76頁），衡情，該腳踏車店絕不可能由時年僅3、4歲
    之被告所開設，更遑論是建築系爭房屋。本院89年度訴字第
    938 號案件中，土地共有人王垂堂主張系爭房屋為被告之兄
    劉守良所有，並主張劉守良於84年道路拓寬後拆除重建系爭
    房屋云云。經該案法官查明，依道路拓寬前、中、後照片所
    示：系爭建物因道路拓寬而往後縮，並未遭拆除，且其梁柱
    仍依舊，雖略有修整，並不失其同一性，而其兩旁房屋則已
    改建，故尚難據此指系爭建物係拆除後重建等情，有該案件
    判決書及卷宗可參。再查，依臺北市稅捐稽徵處士林分處97
    年12月18日北市稽士林乙字第09731671600 號函附之房屋稅
    藉資料（本院卷第83頁），臺北市士林區○○○路526 號前
    樓，面積59平方公尺，納稅義務人為劉有福等4 人，折舊年
    數為「57」，依稅藉資料所示，系爭房屋興建時約為40年、
    41年，被告不過7 、8 歲，焉有興建系爭房屋之能力。又觀
    諸被告提出之戶藉資料，劉紅炎於日據時代之住所門牌為「
    福德洋庄福德洋86番地」（本院卷第71頁），系爭土地重測
    前為福德洋段福德洋小段86-6地號，要屬相符，是勾稽前開
    事證，被告稱系爭房屋為其祖父劉紅炎所建，劉紅炎去世後
    ，由被告之父劉有福四兄弟等人繼承，而劉有福四兄弟過世
    後，現由四人之子嗣繼承，被告僅為公同共有人之一，並無
    單獨拆除權能之言，非無依據。原告僅因被告使用系爭房屋
    ，即認定被告為事實上管理處分權人，然未提出證據證明被
    告確為系爭房屋之單獨管理處分權人，是原告請求被告拆除
    系爭房屋返還占用土地，顯無理由，應予駁回。
五、綜上，原告依民法第821 條、第767 條請求被告拆除系爭房
    屋及返還占用之土地，為無理由，應予駁回。
六、本件判決基礎已臻明確，兩造其餘之攻擊防禦方法及訴訟資
    料，經本院斟酌後，核與判決不生影響，無一一論駁之必要
    ，併予敘明。
七、訴訟費用之依據：民事訴訟法第78條。
中    華    民    國    98    年    6     月    1     日
                  民事第一庭  法  官  絲鈺雲
以上正本證明與原本無異。
如對本判決上訴，應於判決送達後20日內向本院提出上訴狀。
中    華    民    國    98    年    6     月    3     日
                              書記官  林玫熹


司法院資訊處製作；財團法人民間司法改革基金會備份。
